【裁判字號】    98,重訴,315
【裁判日期】    990209
【裁判案由】    分割共有物
【裁判全文】
臺灣臺中地方法院民事判決  98年度重訴字第315號
原      告  寅○○
訴訟代理人  甲○○律師
複  代理人  李兆祥律師
            未○○
被      告  子○○
            丑○○
            辰○○
兼  上一人
訴訟代理人  巳○○
被      告  戊○○
            張桂瑞
            壬○○○住同上
            丁○○
            乙○○
            辛○○
            癸○○○住台中市○.
            卯○○
上  一  人
訴訟代理人  午○○
上列當事人間分割共有物事件，本院於民國99年1月21日言詞辯
論終結，判決如下：
    主      文
兩造共有坐落台中縣后里鄉○○段237地號土地面積1423.11平方
公尺及同段261地號土地面積1439.45平方公尺准予合併分割，其
分割方法為：如附圖（台中縣豐原地政事務所民國98年12月11日
土地複丈成果圖）所示ㄅ部分面積954.18平方公尺分歸被告子○○、丑○○、巳○○、辰○○、戊○○、張桂瑞、壬○○○、丁○○、乙○○、辛○○、癸○○○共同取得，並維持公同共有；
如附圖所示ㄆ部分面積954.19平方公尺分歸原告寅○○取得；如
附圖所示ㄇ部分面積954.19平方公尺分歸被告卯○○取得。
訴訟費用由原告負擔三分之一，被告卯○○負擔三分之一，餘由
被告子○○、丑○○、巳○○、辰○○、戊○○、張桂瑞、壬○○○、丁○○、乙○○、辛○○、癸○○○連帶負擔。
    事實及理由
壹、程序方面：
一、本件被告子○○、丑○○、巳○○、辰○○、戊○○、張桂
    瑞、壬○○○、丁○○、乙○○、辛○○、癸○○○未於最
    後言詞辯論期日到場，核無民事訴訟法第386條各款所列情
    形，爰依原告之聲請，由其一造辯論而為判決。
二、按訴訟繫屬中為訴訟標的之法律關係，雖移轉於第三人，於
    訴訟無影響。但第三人如經兩造同意，得聲請代當事人承當
    訴訟，民事訴訟法第254條第1項定有明文。查本件原告起訴
    時，係以原共有人張漢裕為被告，嗣知悉共有人張漢裕已於
    起訴前之民國98年1月2日死亡，又於98年6月23日改追加張
    漢裕之繼承人即癸○○○、丙○○及己○○為被告。其後，
    被告癸○○○、丙○○、己○○協議分割遺產，由被告癸○○○單獨取得張漢裕之共有權利，並於98年6月30日辦妥分
    割繼承登記，此有土地登記謄本2份附卷可稽。被告癸○○○、丙○○、己○○乃於99年1月13日共同具狀聲請由被告
    癸○○○代丙○○、己○○承當訴訟，業經原告當庭同意，
    合先敘明。
貳、實體方面：
一、原告主張略以：緣坐落台中縣后里鄉○○段237地號及同段
    261地號土地（下稱系爭土地）為兩造所共有，共有人及權
    利範圍如附表所示，系爭土地上北邊現有被告子○○家族所
    有之祠堂，其餘部分為空地、果園。又系爭土地共有人間並
    無不能分割之約定，亦無因使用目的不可分割之情事，惟共
    有人間無法協議分割。又系爭2筆土地相鄰，且地目、共有
    人、共有人權利範圍均相同，爰依民法第823條第1項及第
    824條第1項訴請裁判將系爭土地合併分割，分割方案如原告
    98年8月26日準備書(一)狀所載，並聲明如主文第一項所示等
    語。
二、被告卯○○陳述略以：同意原告之分割方案，原告本即居住
    於如附圖所示ㄆ部分，因此分割方案應將如附圖所示ㄆ部分
    分配與原告，由伊取得如附圖所示ㄇ部分，而其餘被告則共
    同取得其家族祠堂所占用之如附圖所示ㄅ部分等語。
三、被告子○○、丑○○、巳○○、辰○○、戊○○、張桂瑞、
    壬○○○、丁○○、乙○○、辛○○、癸○○○均未於言詞
    辯論期日到場，亦未提出書狀作何聲明或陳述。
四、原告與被告卯○○經本院試行整理並簡化爭點，結果如下：
  (一)兩造不爭執事項：
    1.系爭土地為兩造所共有，原告與被告卯○○應有部分各3
      分之1，其餘被告公同共有3分之1。
    2.兩造就系爭土地並無不得分割之約定。
    3.系爭土地上北邊現有被告子○○家族所有之祠堂，其餘部
      分為空地、果園。
  (二)本件爭執事項在於：原告請求判決系爭土地合併分割如其訴
    之聲明所示，有無理由？
五、本院之判斷：
  (一)按當事人對於他造主張之事實，已於相當時期受合法之通知
    ，而於言詞辯論期日不到場，亦未提出準備書狀爭執者，視
    同自認。民事訴訟法第280條第3項本文定有明文。查本件原
    告主張系爭土地為兩造所共有，各共有人就每筆土地之權利
    範圍如附表所示，又系爭土地共有人間並無不分割之約定，
    亦無因使用目的不可分割之情事，惟共有人間無法協議分割
    ，且系爭2筆土地相鄰，其地目、共有人、權利範圍均相同
    之事實，業據原告提出系爭土地登記第二類謄本及地籍圖謄
    本各2份為證，復為被告卯○○所不爭執，而被告子○○、
    丑○○、巳○○、辰○○、戊○○、張桂瑞、壬○○○、丁○○、乙○○、辛○○、癸○○○經本院合法通知，均未於
    言詞辯論期日到場，亦未提出書狀作何聲明或陳述，依前揭
    規定，應視同自認，則原告主張之上開事實堪信為真實。
  (二)次按各共有人，除法令另有規定外，得隨時請求分割共有物
    。但因物之使用目的不能分割或契約訂有不分割之期限者，
    不在此限。共有人相同之數不動產，除法令另有規定外，共
    有人得請求合併分割；又共有物之分割，依共有人協議之方
    法行之。分割之方法不能協議決定，或於協議決定後因消滅
    時效完成經共有人拒絕履行者，法院得因任何共有人之聲請
    ，命為下列之分配：一、原物分配於各共有人。二、原物分
    配有困難時，得變賣共有物，價金分配於各共有人；或以原
    告之一部分分配於各共有人，他部分變賣，以價金分配於各
    共有人。以原物為分配時，因共有人之利益或其他必要情形
    ，得就共有物之一部分仍維持共有。民法第823條第1項、第
    824條第5項、第2項第1款前段、第2款、第4項分別定有明文
    。查系爭2筆土地相鄰，其共有人及權利範圍完全相同，若
    未採取合併分割之方式，則各共有人於原物分割後所分得之
    土地恐分散各處，致無法發揮土地最大經濟效益，是本院認
    原告請求系爭2筆土地合併分割，洵屬合宜，應予准許。又
    系爭土地面積共計2,862.56平方公尺，依照原告所主張之原
    物分割方案，將系爭土地分割為三等分之結果，每一部分土
    地面積尚能供整體規劃使用，並無因面積過小而造成減損其
    價值之情形，是以原物分割方式，並無困難，故原告主張以
    原物分割方式將系爭土地合併分割，為有理由，應予准許。
    又被告子○○、丑○○、巳○○、戊○○、庚○○、壬○○○、辰○○、丁○○、乙○○、辛○○、癸○○○係公同共
    有三分之一，其等並未請求就其公同共有部分再予分割，且
    系爭土地上尚有其家族所有之祠堂，故本院認為被告子○○
    等11人所公同共有之部分，仍以維持公同共有為宜。
  (三)再按法院裁判分割共有物，須斟酌各共有人之利害關係、使
    用情形、共有物之性質及價值、經濟效用、符合公平經濟原
    則，其分割方法始得謂為適當，最高法院91年度台上字第80
    5號判決可資參照。本件系爭土地上現有被告子○○家族所
    有之祠堂、金爐，其餘部分為空地及果園乙事，業經本院會
    同兩造到場履勘並囑託台中縣豐原地政事務所勘驗測量，有
    本院98年7月30日勘驗測量筆錄及98年12月11日土地複丈成
    果圖在卷可憑。本院審酌被告子○○等11人家族所有之祠堂
    ，係坐落在如附圖所示ㄅ部分土地上，而原告本來就住在如
    附圖所示ㄆ部分土地上之建物，至如附圖所示ㄇ部分現況為
    果園與空地等情，認為原告與被告卯○○主張將如附圖所示
    ㄅ部分面積954.18平方公尺分歸被告子○○、丑○○、巳○○、辰○○、戊○○、張桂瑞、壬○○○、丁○○、乙○○
    、辛○○、癸○○○共同取得，並維持公同共有；如附圖所
    示ㄆ部分面積95 4.19平方公尺分歸原告取得；如附圖所示
    ㄇ部分面積954.19平方公尺分歸被告卯○○取得，其分割方
    法與土地使用現況相符，每一部分價值相當，符合公平經濟
    原則，堪稱公平、允當。綜上所述，本院認為原告主張之分
    割方案為適當，爰判決如主文第一項所示。
六、末按分割共有物之訴，本質上並無訟爭性，兩造本可互換地
    位。本件原告起訴雖於法有據，但被告之應訴實因訴訟性質
    所不得不然，本院認為訴訟費用由敗訴當事人負擔，顯失公
    平，而應由兩造依其權利範圍之比例分擔，較為公允，爰諭
    知如主文第二項所示。
七、訴訟費用負擔之依據：民法第80條之1。
中    華    民    國    99    年    2     月    9    日
                  民事第四庭    法  官  陳文燦
以上正本係照原本作成
如對本判決上訴，須於判決送達後20日內向本院提出上訴狀
中    華    民    國    99    年    2     月    9    日
                                書記官  林玉門
附表（台中縣后里鄉○○段237、261地號土地共有人及權利範圍
）：
┌─────┬──────┬───────┬──────┐
│共有人姓名│  權利範圍  │  共有人姓名  │  權利範圍  │
├─────┼──────┼───────┼──────┤
│  寅○○  │應有部分1/3 │    辰○○    │公同共有1/3 │
├─────┼──────┼───────┼──────┤
│  子○○  │公同共有1/3 │    丁○○    │公同共有1/3 │
├─────┼──────┼───────┼──────┤
│  丑○○  │公同共有1/3 │    乙○○    │公同共有1/3 │
├─────┼──────┼───────┼──────┤
│  巳○○  │公同共有1/3 │    辛○○    │公同共有1/3 │
├─────┼──────┼───────┼──────┤
│  戊○○  │公同共有1/3 │    癸○○○  │公同共有1/3 │
├─────┼──────┼───────┼──────┤
│  張桂瑞  │公同共有1/3 │    卯○○    │應有部分1/3 │
├─────┼──────┼───────┴──────┘
│  壬○○○│公同共有1/3 │
└─────┴──────┘

司法院資訊處製作；財團法人民間司法改革基金會備份。
